【裁判字號】    97,重上,25
【裁判日期】    970603
【裁判案由】    履行契約
【裁判全文】
臺灣高等法院臺中分院民事判決  97年度重上字第25號
上  訴  人
即被上訴人  丙○○
訴訟代理人  胡昇寶律師
被上訴人
即上訴人    乙○○
訴訟代理人  陳浩華律師
複代理人    甲○○
上列當事人間請求履行契約事件，上訴人對於中華民國97年1月7
日臺灣臺中地方法院96年度重訴字第307號第一審判決提起上訴
，本院於民國97年5月20日言詞辯論終結，判決如下：
    主  文
原判決關於駁回上訴人丙○○後開第二項之訴部分暨命負擔訴訟
費用（除確定部分外）之裁判均廢棄。
被上訴人乙○○應再給付上訴人丙○○新台幣肆拾萬貳仟壹佰貳
拾元。
丙○○其餘上訴駁回。
乙○○之上訴駁回。
第一審訴訟費用（除確定部分外），由上訴人丙○○負擔十分之
九，餘由被上訴人乙○○負擔。
第二審訴訟費用關於上訴人丙○○上訴部分，由上訴人丙○○負
擔四分之三，餘由被上訴人乙○○負擔。第二審訴訟費用關於被
上訴人乙○○上訴部分，由被上訴人乙○○負擔。
    事實及理由
一、上訴人即被上訴人丙○○（下稱上訴人丙○○）主張略以：
（一）兩造於民國（下同）96年3月12日就被上訴人即上訴人乙
      ○○（下稱被上訴人乙○○）所有坐落臺中縣霧峰鄉○○
      段南勢小段55之6地號，地目田，面積2,054平方公尺，權
      利範圍全部土地（下稱系爭土地）簽訂買賣契約（下稱系
      爭契約）；依兩造系爭契約約定，被上訴人乙○○同意提
      供相關文件，以被上訴人乙○○名義興建農舍，待農舍建
      照核發後，上訴人丙○○應給付被上訴人乙○○第2期款
      新台幣（下同）174萬元。詎被上訴人乙○○於收受上訴
      人丙○○簽約時所同時交付之50萬元後，竟拒絕提供相關
      文件以其名義興建農舍，上訴人丙○○屢次與被上訴人乙
      ○○協調，仍無結果，迫於無奈，乃委請律師發函，請求
      被上訴人乙○○於函到7日內履約。然期限屆至後，被上
      訴人乙○○仍不履行，為此，爰依兩造間系爭契約約定請
      求被上訴人乙○○履行契約，將系爭土地移轉登記與上訴
      人丙○○。
（二）兩造系爭契約第8條第3項約定，有同條第1、2款情形，經
      他方催告而於催告期間履行者，應按每日以買賣總價款千
      分之一支付遲延罰金。該項約定，係規範買賣雙方給付遲
      延時，於不解除買賣契約之情形下，所應負給付遲延之懲
      罰性違約金之約定，衡其真意，乃買賣之一方違約，經他
      方催告而於催告期間履行者，即應按每日以買賣總價款千
      分之一支付遲延罰金，則舉輕以明重，買賣之一方違約，
      經他方催告而於催告期間不履行者，其情節更甚於催告期
      間履行者，自應負起至履行日止之給付遲延罰金之責。上
      訴人丙○○業已委請律師發函，催告被上訴人乙○○履約
      。然期限屆至後，被上訴人乙○○仍不履行，為此爰請求
      被上訴人乙○○應自96年5月19日起至系爭土地移轉登記
      完成日止，按日給付買賣價款1024萬元之千分之一即10,2
      40元。
（三）最高法院84年度台上字第1363號裁判意旨，係針對不動產
      遭當事人以外之第三人實施假扣押所致，第三人何時撤銷
      假扣押並不明確所為之見解。本件係上訴人對被上訴人實
      施假扣押，果被上訴人履行契約，將系爭土地移轉登記與
      上訴人，上訴人自得隨時撤銷假扣押，此時並無給付不能
      之問題，自與最高法院歷次判決情形不同。是本件人遲延
      罰金之請求，應自96年5月19日起算至96年11月12日，方
      為正確。
二、被上訴人乙○○答辯略以：
（一）上訴人應全部給付完價金，被上訴人才有履行的義務，是
      以本件條件未成就，被上訴人有拒絕履行的權利，再上訴
      人亦沒有催告被上訴人履行，故被上訴人沒有違約、亦無
      遲延給付問題。被上訴人希望給付上訴人100萬元後解除
      系爭契約。
（二）上訴人請求被上訴人移轉系爭土地所有權部分，被上訴人
      主張同時履行抗辯權，是上訴人應先給付974萬元完畢後
      ，被上訴人始負移轉所有權的義務。又系爭契約第8條已
      約定明確，須逾期不履行，經解除契約之後，才有違約金
      之請求權，否則會有重複處罰的問題。系爭契約第8條第2
      款約定係指解約之情形，而上訴人聲請法院查封系爭不動
      產，被上訴人因上訴人的查封行為致給付不能的情形，自
      屬不能歸責於被上訴人。
（三）上訴人係催告被上訴人於7日內履約，該通知於96年5月13
      日送達被上訴人，故計算遲延罰金，應自96年5月21日起
      算；且上訴人以每日10240元計算遲延罰金，亦屬偏高；
      應以每日3000元計算，較為合理。
三、本件上訴人丙○○於原審起訴聲明求為判決：（一）被上訴
    人乙○○應將坐落臺中縣霧峰鄉○○段南勢小段55之6地號
    ，地目田，面積2054平方公尺，權利範圍全部之土地所有權
    移轉登記予上訴人；（二）. 被上訴人應給付上訴人50萬元
    及自起訴狀繕本送達翌日起至清償日止，按週年利率5%計算
    之利息；（三）被上訴人應自96年5月19日起至第1項所示不
    動產移轉登記予上訴人之日止，按日給付上訴人10,240元。
    原審判命：（一）被上訴人乙○○應於上訴人丙○○給付玖
    佰柒拾肆萬元時，將坐落臺中縣霧峰鄉○○段南勢小段五五
    之六地  號，地目田，面積二０五四平方公尺，權利範圍全
    部之土地所有權移轉登記與上訴人丙○○；（二）被上訴人
    乙○○應給付上訴人丙○○壹拾貳萬貳仟捌佰捌拾元；並駁
    回上訴人丙○○其餘請求。上訴人丙○○就原審駁回其依系
    爭契約第8條第3款請求逾期罰金部分，提起上訴，並上訴聲
    明：（一）原判決關於駁回上訴人下項之訴部分廢棄；（二
    ）上開廢棄部分，被上訴人應再給付上訴人1,566,720元。
    （上訴人丙○○就原審駁回其依系爭契約第8條第2款請求違
    約金50萬元部分，未據聲明不服。）被上訴人乙○○則答辯
    聲明：（一）丙○○之上訴駁回。（二）訴訟費用由上訴人
    丙○○負擔。被上訴人乙○○則就原審不利其判決部分，提
    起上訴，其上訴聲明: （一）原判決不利於乙○○部分廢棄
    。（二）上開廢棄部分，丙○○在第一審之訴駁回。（三）
    第一、二審訴訟費用由丙○○負擔。上訴人丙○○則答辯聲
    明：（一）乙○○之上訴駁回。（二）訴訟費用由乙○○負
    擔。
四、兩造不爭執之事實：
（一）兩造於96年3月12日簽訂系爭契約。
（二）上訴人丙○○已給付被上訴人乙○○訂金50萬元。
（三）如上訴人丙○○主張依系爭契約第8條第3項請求遲延罰金
      有理由，兩造均同意計算遲延罰金，應自96年5月21日起
      算，以每日3,000元計算遲延罰金。
五、兩造之爭點：
（一）上訴人丙○○主張移轉系爭土地的所有權登記契約條件是
      否已成就？
（二）被上訴人乙○○是否違約？
（三）上訴人丙○○主張遲延罰金是否有理由？
六、法院之判斷：
（一）上訴人丙○○主張移轉系爭土地的所有權登記契約條件是
      否已成就？
  １、按買賣為雙務契約，買受人對於出賣人有交付約定價金之
      義務，出賣人對買受人則負交付標的物及使其取得所有權
      之義務，此項互負之義務有對價關係，當事人之任何一方
      ，如無先為給付之義務，於他方未為對待給付前，均得拒
      絕自己之給付，並非以他方之給付，為自己給付之停止條
      件。故買受人對於出賣人請求履行因買賣契約所負之債務
      ，倘其未付清價金，出賣人復無先為給付之義務，出賣人
      即得拒絕履行交付標的物及使買受人取得標的物所有權之
      義務，於裁判上援用此項抗辯時，買受人如不能證明自己
      已為對待給付或已提出對待給付，法院即應為買受人提出
      對待給付時，出賣人應向買受人為給付之判決，不得僅命
      出賣人為給付，而置買受人之對待給付於不顧。次按民法
      所謂條件，係當事人以將來客觀上不確定事實之成就或不
      成就，決定法律行為效力之發生或消滅之一種附款。使法
      律行為效力發生或消滅，為附條件法律行為之本質，如以
      已發生權利之行使繫於條件之方法設定權利，則非附條件
      之法律行為。茍當事人非以法律行為效力之發生，而僅以
      其履行繫於不確定之事實者，雖亦屬約款之一種，然此約
      款並非條件，應解釋為於其事實發生時，為權利行使期限
      之屆至。在此情形，若該事實之到來確定不發生，應認其
      期限已屆至（最高法院87年度台上字第129號、87年度台
      上字第19號判決意旨參照）。查，系爭系爭不動產買賣契
      約第2條約定：買賣總價款金為1024萬元；第3條付款辦法
      約定：簽約款50萬元，農舍建照核發時，支付174萬元，
      登記完畢五日內支付800萬元；第13條其他約定事項欄第1
      項約定：賣方同意提供相關文件，以賣方名義申請興建農
      舍，其所生全部費用由買方自行負擔；此有系爭不動產買
      賣契約附卷可參（見原審卷第7至9頁）。是被上訴人對於
      上訴人辦理系爭土地所有權移轉登記之義務，於雙方訂立
      系爭契約時即已確定發生，僅約定於土地所有權移轉登記
      五日內，上訴人丙○○應負給付尾款之義務；亦即上訴人
      丙○○縱未完全給付價金，被上訴人乙○○辦理系爭土地
      所有權移轉登記之義務仍不受影響，祇不過須俟辦畢所有
      權移轉登記完成，方得請求給付尾款而已。故系爭土地所
      有權移轉登記完成時，應係上訴人履行給付尾款之期限屆
      至，非屬系爭不動產買賣契約停止條件之成就。故被上訴
      人乙○○抗辯上訴人丙○○未給付尾款，被上訴人乙○○
      應負所有權移轉登記義務之條件未成就云云，容有誤會。
  ２、按契約除當事人約定之解除權外，以有民法第254條至第2
      56條之法定解除權事由為限，有解除權人始得向他方當事
      人為解除之意思表示。本件上訴人丙○○並無民法第254
      條至第256條所稱給付遲延或給付不能之法定解除權事由
      ，亦無系爭契約第8條第1項所約定之解除事由存在；故被
      上訴人乙○○自無向上訴人丙○○為解除契約意思表示之
      權利；至被上訴人單方請求解除，既為上訴人所不同意，
      自不生合意解除契約之效力。兩造系爭契約既未經合法解
      除，則上訴人訴請被上訴人履行交付買賣標的物之義務即
      辦理系爭土地所有權移轉登記，即屬有據。又兩造因買賣
      雙務契約各就對造所負上述義務，有對待給付關係，應同
      時履行，被上訴人乙○○已於原審96年11月12日言詞辯論
      期日明確主張同時履行抗辯稱：「基於同時履行抗辯，原
      告（即上訴人丙○○）應先給付付974萬元完畢後，被告
      （即被上訴人乙○○）始負移轉所有權之義務」等語（見
      原卷第56頁）。而上訴人丙○○就系爭土地尚未給付之買
      賣價金為974萬元及被上訴人乙○○上開同時履行抗辯權
      之行使，復不爭執。則揆諸前揭說明，原審依據兩造間之
      系爭契約約定，判令於上訴人丙○○提出買賣價金974萬
      元之同時，被上訴人乙○○應移轉系爭土地所有權予上訴
      人之對待給付判決，即無不合。
（二）被上訴人乙○○是否違約？
      上訴人丙○○主張：依兩造系爭契約約定，被上訴人乙○
      ○同意提供相關文件，以被上訴人乙○○名義興建農舍，
      待農舍建照核發後，上訴人丙○○應給付被上訴人乙○○
      第2期款174萬元，詎被上訴人乙○○於收受上訴人丙○○
      簽約時所同時交付之50萬元後，竟拒絕提供相關文件以其
      名義興建農舍，上訴人丙○○屢次與被上訴人乙○○協調
      ，仍無結果，乃委請律師發函，請求被上訴人乙○○於函
      到7日內履約，然期限屆至後，被上訴人乙○○仍不履行
      等事實，業據其提出政昇法律事務所96年5月10日函及郵
      政掛號郵件收件回執等為憑（見原審卷第39、40頁），並
      經證人即代辦之地政士林東潭於原審到庭結證確曾代撰系
      爭不動產買賣契約，嗣並居間協調被上訴人乙○○履約事
      宜，惟因被上訴人乙○○拒不履行，故未獲適法解決等語
      屬實（見原審96年10月8日言詞辯論筆錄，原審卷第47、
      48頁）。是上訴人丙○○主張被上訴人乙○○有違系爭契
      約上開約定，自屬有據。
（三）上訴人丙○○主張遲延罰金是否有理由？
  １、系爭契約第8條第2項約定：「賣方如不履行契約所定各項
      義務者，即為賣方違約，買方得催告限期履行，逾期不履
      行即解除契約，賣方應將所收價款退還外，並應同時賠償
      買方已繳價款同額之違約金。」第3項約定：「有第1、2
      款之情形，經他方催告而於催告期間履行者，並應按每日
      以買賣總價款千分之一支付遲延罰金。」是依上開約定條
      款可知，上訴人丙○○請求被上訴人乙○○依系爭契約第
      8條第2款約定給付已繳納價金同額之50萬元作為違約金之
      要件，即須以被上訴人乙○○違約、且上訴人丙○○解除
      契約時始得適用；如上訴人丙○○未解除契約，而請求履
      行契約者，僅得依同條第3款約定，請求遲延罰金。又該
      項約定，係規範買賣雙方給付遲延時，於不解除買賣契約
      之情形下，所應負給付遲延之懲罰性違約金之約定，衡其
      真意，乃買賣之一方違約，經他方催告而於催告期間履行
      者，即應按每日以買賣總價款千分之一支付遲延罰金；則
      買賣之一方違約，經他方催告而於催告期間屆滿後仍不履
      行者，其情節更甚於催告期間履行者，依舉輕以明重之法
      理，自應就催告期間屆滿起至履行日止，負給付遲延罰金
      之責。本件被上訴人乙○○未依限履行其辦理系爭土地所
      有權移轉登記之給付義務，雖經上訴人丙○○委請律師催
      告被上訴人乙○○履約，被上訴人乙○○於期限屆至後仍
      不履行，有違契約約定等情，已如前述。則上訴人丙○○
      依系爭契約第8條第3款約定，請求被上訴人乙○○給付自
      催告期間屆滿起至履行日止之遲延罰金，即屬有據。
  ２、按債務人享有同時履行抗辯權者，在未行使此抗辯權以前
      ，仍可發生遲延責任之問題，必須行使以後始能免責（最
      高法院50年台上字第1550號判例意旨參照）；因契約互負
      債務者，於他方未為對待給付前，固得拒絕自己之給付，
      然於他方請求而未依約履行之一方，倘未為同時履行抗辯
      權之行使，則自拒絕他方履行之請求時起，依首開說明，
      自應負遲延責任。又土地經法院執行假扣押，依土地登記
      規則第128條規定，在法院撤銷查封前，登記機關應停止
      與其權利有關之新登記。此時，對債務人言，就其所有之
      土地已喪失處分之權能，即處於給付不能之狀態，法院自
      無從命為移轉登記，固有最高法院84年度台上字第1363號
      裁判意旨參照。惟最高法院上開裁判意旨，係就不動產遭
      當事人以外之第三人實施假扣押所致，第三人何時撤銷假
      扣押並不明確所為之見解；本件係買賣契約當事人即上訴
      人丙○○對被上訴人乙○○實施假扣押，果被上訴人乙○
      ○同意履行契約，將系爭土地移轉登記與上訴人丙○○，
      上訴人丙○○自得隨時撤銷假扣押，此時並無給付不能之
      問題，自與最高法院前揭判決所指情形不同。查，上訴人
      丙○○委請律師催告被上訴人乙○○於7日內履約，該通
      知於96年5月13日送達被上訴人，故計算遲延罰金，應自
      96年5月21日起算，為上訴人所不爭執（見本院卷第33頁
      反面）。又本件訴訟繫屬後，被上訴人已於原審96年11月
      12日言詞辯論期日明確主張行使同時履行抗辯，依上說明
      ，被上訴人主張同時履行抗辯後，於上訴人未提出對待給
      付時，被上訴人自得免其遲延給付之責任。是上訴人丙○
      ○遲延罰金之請求，應自96年5月21日算至96年11月11日
      止。又兩造於本院協議如上訴人丙○○主張依系爭契約第
      8條第3項請求遲延罰金有理由，兩造均同意以每日3,000
      元計算遲延罰金（見本院97年5月20日言詞辯論筆錄，本
      院卷第50頁反面）。依此計算，被上訴人乙○○應給付上
      訴人丙○○之遲延罰金總計為525,000元【3,000元×175
      （日）=525,000元】。逾此範圍，尚屬無據，不應准許。
七、綜上所述，上訴人丙○○主張被上訴人乙○○有違系爭契約
    約定，為可採信；被上訴人乙○○所辯則無足取。從而，上
    訴人丙○○依據系爭契約之法律關係，請求被上訴人乙○○
    辦理系爭土地所有權移轉登記及自96年5月21日至96年11月
    11日止按日給付3,000元之遲延罰金，共計525,000元，為有
    理由。原審判命被上訴人乙○○應將系爭土地所有權移轉登
    記予上訴人丙○○及被上訴人乙○○應給付上訴人丙○○12
    2,880元；故上訴人丙○○上訴，請求被上訴人乙○○應再
    給付402,120元，為有理由；應將原判決此部分廢棄，改判
    如主文第二項所示。至上訴人丙○○上訴，逾此範圍請求部
    分，於法尚屬無據，應予駁回；原判決就此部分為上訴人丙
    ○○敗訴之判決，於法並無不合，上訴人丙○○就此部分上
    訴意旨求予廢棄改判，為無理由，應予駁回。另被上訴人乙
    ○○就原審為其敗訴判決，提起上訴，請求廢棄改判，為無
    理由，併予駁回。
八、本件事證已臻明確，兩造其餘攻擊防禦方法及所提證據，與
    本判決結果並無影響，爰不一一論述，併此敘明。
九、據上論結，本件丙○○之上訴，為一部有理由，一部無理由
    ；乙○○之上訴，為無理由；依民事訴訟法第449條第1項、
    第450條、第78條、第79條，判決如主文。
中    華    民    國    97    年    6     月    3     日
                  民事第二庭    審判長法  官  邱森樟
                                      法  官  蔡秉宸
                                      法  官  翁芳靜
以上正本係照原本作成。
乙○○得上訴。
丙○○不得上訴。
如對本判決上訴，須於收受判決送達後二十日內向本院提出上訴
書狀，其未表明上訴理由者，應於提出上訴後二十日內向本院提
出上訴理由書（須按他造人數附具繕本）。
上訴時應提出委任律師為訴訟代理人之委任狀。具有民事訴訟法
第四百六十六條之一第一項但書或第二項之情形為訴訟代理人者
，另應附具律師及格證書及釋明委任人與受任人有該條項所定關
係之釋明文書影本。
                                      書記官  許美惠
中    華    民    國    97    年    6     月    3     日
                                                      Ａ


司法院資訊處製作；財團法人民間司法改革基金會備份。
